臺灣高雄地方法院民事判決
                                   110年度雄簡字第1468號
原      告  張家甄  
反訴被告
訴訟代理人  楊承運  
            李榮唐律師
            陳欣怡律師
            吳啓源律師         
被      告  謝佳慧  
反訴原告            
訴訟代理人  薛國棟律師
上列當事人間遷讓房屋等事件，本院民國111年3月17日辯論終結
，判決如下：
    主  文
原告之訴及假執行聲請均駁回。
本訴訴訟費用由原告負擔。
原告即反訴被告應給付被告即反訴原告新臺幣500,000元及自民
國110年10月2日起至清償日止按週年利率百分之5 計算之利息。
反訴訴訟費用由原告即反訴被告負擔。
本判決第3項得假執行。但原告即反訴被告以新臺幣500,000元為
被告即反訴原告供擔保後得免為假執行。
    事實及理由
一、原告主張及反訴答辯：被告前在民國103年10月30日向原告
    承租原告所有門牌號碼高雄市○鎮區○○○路000號8樓之5房屋(
    下稱系爭房屋)，租賃期間為1年，期滿後兩造未另行簽立租
    約，轉為不定期間租賃關係(下稱系爭租約)。惟原告擬自住
    使用系爭房屋並將戶籍遷入，遂在110年1月31日終止系爭租
    約，是被告應在110年2月28日前返還系爭房屋。詎被告未遵
    期返還，仍占有使用系爭房屋，受有相當於租金之不當得利
    每月21,000元，爰依民法第767條、第179條提起本件訴訟。
    並聲明：㈠被告應將系爭房屋騰空遷讓返還原告；㈡被告自11
    0年3月1日起至返還系爭房屋之日止應按月給付原告21,000
    元及自起訴狀繕本送達翌日起至清償日止按週年利率百分之
    5 計算之利息；㈢願供擔保假執行。另被告反訴固主張原告
    已將系爭房屋出售予被告，惟此係原告母親即訴外人陳碧霞
    個人行為，原告業已將被告匯付之500,000元返還被告，縱
    認陳碧霞係有權代理原告洽談買賣，惟兩造對於規費、租金
    、付款方式等必要之點未達成合意，系爭房屋買賣尚未成立
    等詞置辯。反訴答辯：被告反訴駁回。
二、被告答辯及反訴主張則以：前在109年11、12月間經由陳碧
    霞處得知原告有以7,500,000元將系爭房屋出售予被告之意
    ，幾次協商後議定價金為6,800,000元，被告遂在109年12月
    16日將定金500,000元匯至原告帳戶內。爾後被告委請代書
    與原告聯繫過戶事宜。孰料被告否認有成立系爭房屋買賣契
    約，並在109年12月26日退回定金，旋在110年1月12日通知
    被告欲將系爭房屋收回自住而終止系爭租約，惟實際上是原
    告欲將系爭房屋以更高價額出售，並非自住使用，是以原告
    以自住為由終止系爭租約無理由，又被告承租系爭房屋至今
    均有按月繳付租金等詞置辯。並聲明：原告之訴駁回。反訴
    主張則以：兩造間就系爭房屋買賣契約業已成立，並經原告
    收受定金，爾後係原告不願履行，自應加倍返還定金，爰依
    民法第249條第3款提起反訴。並聲明：原告應給付被告500,
    000元及自反訴起訴狀繕本送達翌日起至清償日止按週年利
    率百分之5 計算之利息。
三、兩造不爭執事項 
　㈠被告前向原告承租原告所有系爭房屋，約定租賃期限自103年
    10月30日起至104 年10月30日止，並簽立書面之系爭租約。
    租期屆滿後被告仍持續使用收益系爭房屋並給付租金，系爭
    租約為不定期租約。
  ㈡被告迄今均按月給付18,000元予原告。
  ㈢原告前以自住自用為由，於110 年1 月31日通知被告終止系
    爭租約。
  ㈣被告在109 年12月16日匯款50萬元至原告帳戶，原告在109年
    12月28日交付票面金額50萬元之支票予被告，已經兌現。
四、兩造爭執事項
  ㈠本訴部分：原告以自住為由終止系爭租約有無理由?
  ㈡反訴部分：被告請求被告加倍返還定金有無理由?
五、得心證之理由
　㈠本訴部分：原告以自住為由終止系爭租約無理由：
  ⒈按出租人非因收回自住或重新建築時，不得收回房屋，土地
    法第100條第1款定有明文；次按當事人主張有利於己之事實
    者，就其事實有舉證之責任，民事訴訟法第277條定有明文
    。本件兩造就系爭租約為不定期租賃契約為不爭執，原告主
    張因自住而終止系爭租約乙情為被告所否認，揆諸上開規定
    ，應由原告就收回自住事實先負證明之責。
  ⒉原告主張係因配偶欲至高雄市鳳山區工作而有自住需求云云
    ，惟未舉證以實其說。又原告所提出其配偶之派駐勞動契約
    書、工作派駐單之工作地點在台北市( 見本院卷第159至161
    頁)，是原告上開舉證，要不足證明所述為真實。又戶籍設
    立為行政管理事項，戶籍與實際居住地分離之情況多有所在
    ，故縱原告將其戶籍遷入系爭房屋，亦不足以證明有自住需
    求。另證人黃國隆即系爭房屋管理員證稱：約2年前年底信
    義房屋女生仲介跑來跟我說系爭房屋要賣；房仲拿手機照片
    給我看契約書，印象中有看到屋主簽名，也有看到出售資料
    ，因為我問房仲已經有賣了為何還要賣；有看過房仲2、3次
    ，第1次只是說要賣，我跟她說不可能請他給我看資料，第2
    、3次來問我他們買賣談得如何等語( 見本院卷第210至211
    頁)。審酌證人黃國隆僅為管理員，與兩造無利害關係，應
    無冒偽證罪責為虛偽陳述之動機，且其陳述與房仲互動之細
    節亦與常理相符，自堪信為真實，可見確有房屋仲介為出售
    系爭房屋而詢問證人黃國隆，是被告辯稱原告係欲出售系爭
    房屋之情，應非虛妄。
　⒊綜上，原告就其主張自住之事實，所提出之事證尚不能證明
    為真實，故難認其以此為由終止系爭租約有理由。其請求被
    告遷讓返還系爭房屋，並主張被告使用系爭房屋無法律上原
    因，自屬無據。
  ㈡反訴部分：兩造間就系爭房屋之買賣契約應已成立，可歸責
    於原告之事由至不能履行，故被告請求被告加倍返還定金有
    理由：
  ⒈按由自己之行為表示以代理權授與他人，或知他人表示為其
    代理人而不為反對之表示者，對於第三人應負授權人之責任
    ，民法第169條本文定有明文。被告反訴主張兩造就系爭房
    屋成立買賣契約，雖為原告所否認。經查：
　①自被告與陳碧霞之對話內容可見，被告向陳碧霞請求提供過
    戶所需文件後，陳碧霞即提供系爭房屋之土地及建物所有權
    狀，被告匯款至原告帳戶後亦係告知陳碧霞，並經陳碧霞確
    認查收無訛( 見本院卷第105至123頁)，陳碧霞擔任證人時
    雖稱：所有權狀原告自己保管，伊給被告的是原告之前交付
    之彩色影本等語( 見本院卷第219、220頁)，然觀諸對話內
    容中所有權狀照片周圍可見桌面，下方清晰可見人腳，顯非
    彩色影本。原告既自行保管所有權狀，則該所有權狀照片可
    推知係保管之原告自行拍攝，經由陳碧霞轉知被告。
  ②又從事代書業之證人孫豪志證稱：被告找伊辦理買賣事宜，
    一開始找屋主母親聯絡，但還是要跟屋主確定，所以屋主母
    親就給伊屋主聯絡方式；買賣價金確定了，這是跟屋主還有
    其母親都確認後才會討論如何付款；伊也有向原告表明是被
    告找來處理的代書等語( 見本院卷第213、217頁)，足見原
    告與證人孫豪志聯繫時，並未對其提起與被告就系爭房屋買
    賣乙事感到疑惑，可認確有出售系爭房屋之意願。
  ③綜上，是以原告將所有權狀交予陳碧霞處理買賣事宜，並查
    核被告款項是否入帳，再經由陳碧霞回覆被告，亦與透過陳
    碧霞取得其聯絡方式之證人孫豪志討論相關事宜，足徵為其
    應有授與陳碧霞代理處理系爭房屋買賣之權，且亦明知陳碧
    霞代理其處理而不為反對之表示。則被告反訴主張陳碧霞有
    權代理原告與被告訂立系爭房屋買賣契約，尚屬有憑。
  ⒉次按當事人互相表示意思一致者，無論其為明示或默示，契
    約即為成立。當事人對於必要之點，意思一致，而對於非必
    要之點，未經表示意思者，推定其契約為成立，關於該非必
    要之點，當事人意思不一致時，法院應依其事件之性質定之
    ，民法第153條定有明文。又按表明買賣之標的物及總價金
    ，對於買賣必要之點(要素)既意思表示一致，依民法第153
    條第2項，買賣契約自屬已有效成立。至其他非必要之點如
    付款方式、過戶程序、稅金負擔等兩造既無特別約定自應依
    法律規定為之，不能因此而謂買賣尚未成立（最高法院77年
    度台上字第2479號判決意旨參照）。原告雖辯稱證人提供之
    買賣契約書為空白，兩造意思表示就其他費用及付款方式未
    合意，買賣契約尚未成立云云。惟查：
　①證人孫豪志已證稱向屋主確認買賣價金如前述，並證述：與
    屋主聯絡時說稅跟代書費用，伊回答這是細節見面再談，但
    屋主開擴音，其配偶在旁聽到就說正常要全部都談好，他們
    下來只要簽名就好；屋主要求伊傳合約，伊當時有說是空白
    的，但屋主說沒關係，伊才會傳給屋主；買賣金額已經確定
    ，500,000元也付了，其他費用伊認為是下來大家談，但屋
    主配偶誤解要先談好再下來；隔幾天屋主母親跟被告說不賣
    了，伊就問屋主情況是怎樣，屋主就重複他先生那一段，就
    是說這些事都沒有處理好不要賣了等語( 見本院卷第214至2
    18頁)。
　②是由證人孫豪志證詞可知空白合約係應原告要求而提供，衡
    情職司辦理不動產買賣事宜業者均會有定型化買賣契約樣版
    ，原告意欲先行了解內容亦與常情相符，又買賣契約屬於債
    權契約，不以簽立書面為必要，故兩造間買賣契約成立與否
    不因證人孫豪志提供原告之空白契約而受影響。再自證人孫
    豪志所述可知兩造已確認買賣標的、價金，被告並已匯款50
    0,000元至原告帳戶，兩造就買賣契約必要之點即買賣標的
    、價金已為合意，至於稅金、規費及代書費等其他費用，已
    及付款方式等，尚有稅法相關規定之納稅義務人或其他法律
    規定，縱無明定依民法第153條第2項亦得依性質定之，非
　　需全部所有相關事宜均為合意始得謂契約成立，是依上開意
    旨，此等買賣標的、價金以外之要件均屬非必要之點，不影
    響買賣契約之成立。故被告辯稱兩造就系爭房屋已成立買賣
    契約，堪予採信。
　⒊末按契約因可歸責於受定金當事人之事由，致不能履行時，
    該當事人應加倍返還其所受之定金，民法第249條第3款定有
    明文。本件兩造就系爭房屋業已成立買賣契約，嗣因原告拒
    不履行，已如前述，自屬可歸責原告之事由，是被告請求原
    告除已返還之定金500,000元外，應再給付500,000元應有理
    由。
六、從而，原告本訴依民法第767條、第179條請求被告遷讓返還
    系爭房屋並給付相當於租金之不當得利為無理由，應予駁回
    ；被告反訴依民法第249條第3款請求原告給付500,000元及
    自反訴起訴狀繕本送達翌日即110年10月2日起至清償日止按
    週年利率百分之5 計算之利息，為有理由，應予准許。
七、本件係就民事訴訟法第427 條訴訟適用簡易程序所為反訴被
    告敗訴之判決，爰依同法第389 條第1 項第3 款之規定，就
    反訴原告勝訴部分職權宣告假執行。並依職權諭知免為假執
    行之擔保金額。
八、至兩造其餘之攻擊防禦方法及未經援用之證據，經本院斟酌
    後，認為均不足以影響本判決之結果，自無逐一詳予論駁之
    必要，併此敘明。
九、據上論結，原告本訴無理由；被告反訴有理由，依民事訴訟
    法第436 條第2 項、第78條、第389 條第1 項第3 款、第39
    2 條第2 項規定，判決如主文。
中　　華　　民　　國　　111 　年　　4 　　月　　7 　　日
                  高雄簡易庭　法　　　官  楊詠惠
以上正本係照原本作成。
如不服本判決，應於送達後20日內，向本院提出上訴狀並表明上
訴理由，如於本判決宣示後送達前提起上訴者，應於判決送達後
20日內補提上訴理由書（須附繕本）。
中　　華　　民　　國　　111 　年　　4 　　月　　7 　　日
                              書  記  官  蔡佩珊